【裁判字號】    90,簡上,76
【裁判日期】    900904
【裁判案由】    返還不當得利
【裁判全文】
臺灣臺南地方法院民事判決  九十年度簡上字第七六號
    上  訴  人  甲○○
    被上訴人    品聚企業股份有限公司
    法定代理人  乙○○
右當事人間請求返還不當得利事件，上訴人對於中華民國九十年二月二十七日本院台
南簡易庭八十八年度南簡字第一二五七號第一審判決提起上訴，本院判決如左：
    主  文
原判決廢棄。
被上訴人在第一審之訴及其假執行之聲請均駁回。
第一、二審訴訟費用由被上訴人負擔。
    事  實
甲、上訴人方面：
  一、聲明：
    （一）原判決廢棄。
    （二）右廢棄部分，被上訴人在第一審之訴及其假執行之聲請均駁回。
    （三）第一、二審訴訟費用由被上訴人負擔。
  二、陳述：除與原判決記載相同者，茲引用之外，補稱：
    （一）原審認上訴人不當得利新台幣（下同）五萬一千零七十元，其依據係台灣
          高等法院台南分院八十九年度勞上更（一）字第二號民事判決：「：：甲
          ○○依其八十五年度綜合所得稅申報資料所載，其自八十五年一月一日起
          至八十五年十二月三十一日止之薪資所得為十七萬五千零七十元：：，扣
          除被上訴人甲○○（即本件上訴人）自八十五年一月至四月在上訴人公司
          （即本件被上訴人）所領取之工資報酬十二萬四千元（即31000*4=124000
          ），被上訴人甲○○於前揭得向上訴人請求之工資報酬自應將其不服勞務
          轉向他處服勞務所取得之工資報酬五萬一千零七十元（即000000-000000=
          51070）予以扣除。：：」惟查：
          １、上訴人甲○○八十五年度綜合所得稅（自八十五年一月一日起至八十
              五年十二月三十一日止）之薪資所得為十七萬五千零七十元，均係於
              被上訴人公司任職時所得，並未再至他處服勞務，在他處亦無所得。
          ２、上訴人在被上訴人公司每月薪資雖為三萬一千元，但另有其他獎金及
              津貼，自八十五年一月至四月所得共為十七萬五千零七十元，此有被
              上訴人向財政部申報之各類所得扣繳暨免扣繳憑單為證，是該五萬一
              千零七十元部分自不應扣除。
    （二）按原審判決不應受其他判決之拘束，仍應調查其他事證而為適當之判決，
          本件上訴人在原審開庭時曾提出該扣繳憑單，但原審未予參酌，顯有不當
          ，應予改判如聲明所示。
  三、證據：提出各類所得扣繳暨免扣繳憑單一張為證。
乙、被上訴人方面：
    被上訴人未於言詞辯論期日到場，亦未提出書狀，惟據其於原審所為之陳述如下
    ：上訴人甲○○前以本院八十六年勞度訴字第二五號民事判決聲請本院假執行拍
    賣被上訴人之財產，並獲償三十萬零七百元，詎上開判決嗣經台灣高等法院台南
    分院以八十九年度勞上更（一）字第二號判決改判被上訴人僅應給付上訴人二十
    四萬九千六百三十元，故上訴人應返還五萬一千零七十元之不當得利。
丙、本院依職權調取台灣高等法院台南分院八十九年度勞上更（一）字第二號給付工
    資事件歷審案卷。
      理      由
一、本件被上訴人經合法通知無正當理由不到場，核無民事訴訟法第三百八十六條各
    款所列情形，准依上訴人之聲請，由其一造辯論而為判決。
二、本件被上訴人起訴主張上訴人甲○○前以本院八十六年度勞訴字第二五號民事判
    決（被上訴人應給付上訴人五十八萬九千元），聲請本院假執行拍賣被上訴人之
    財產並獲償三十萬零七百元，詎上開判決嗣經台灣高等法院台南分院以八十九年
    度勞上更（一）字第二號判決改判被上訴人僅應給付上訴人二十四萬九千六百三
    十元確定，爰依不當得利之法律關係，訴請上訴人應返還五萬一千零七十元（
    000000-000000=51070 ）及自起訴狀繕本送達後即八十八年七月三十一日起算之
    法定遲延利息等語。上訴人則以台灣高等法院台南分院八十九年度勞上更（一）
    字第二號民事判決雖認定：「：：陳天依其八十五年度綜合所得稅申報資料所載
    ，其自八十五年一月一日起至八十五年十二月三十一日止之薪資所得為十七萬五
    千零七十元：：，扣除被上訴人甲○○（即本件上訴人）自八十五年一月至四月
    在上訴人公司（即本件被上訴人）所領取之工資報酬十二萬四千元（即31000*4=
    124000），被上訴人甲○○於前揭得向上訴人請求之工資報酬自應將其不服勞務
    轉向他處服勞務所取得之工資報酬五萬一千零七十元（即000000-000000=51070
    ）予以扣除。：：」惟上訴人八十五年度綜合所得稅之薪資所得十七萬五千零七
    十元，均係在被上訴人公司任職時所得，上訴人並未再至他處服勞務而有所得，
    此有被上訴人向財政部申報之各類所得扣繳暨免扣繳憑單一張為證，是上訴人自
    無任何不當得利可言等語資為抗辯。
三、經查，上訴人本係被上訴人所聘僱之勞工，然因被上訴人於八十五年四月三十日
    非法終止兩造之勞動契約，上訴人乃於訴請確認兩造間之僱傭關係存在確定後，
    另訴請被上訴人應給付其自八十五年五月一日起至八十六年十一月止共十九個月
    之薪資五十八萬九千元，經本院以八十六年度勞訴字第二五號判決被上訴人應給
    付上訴人五十八萬九千元後，上訴人即依前開判決聲請本院假執行被上訴人之財
    產，並獲償三十萬零七百元；惟該給付工資事件嗣經台灣高等法院台南分院審理
    後認為：被上訴人於前案確認兩造間之僱傭關係存在確定後即於八十六年二月二
    十一日通知上訴人回任原職，然上訴人卻未於收到通知時起提供勞務，故上訴人
    請求自八十六年二月二十二日起至八十六年十一月止之工資報酬為無理由；另上
    訴人所請自八十五年五月一日起至八十六年二月二十一日止共九個月又二十一日
    ，其可請求之工資為三十萬七百元（31000*9+[31000/30]*21=300700），但因上
    訴人自八十五年一月至四月在被上訴人公司所領取之工資報酬僅十二萬四千元（
    31000*4=124000），然依上訴人八十五年度綜合所得稅申報資料所載，上訴人於
    八十五年度之薪資所得為十七萬五千零七十元，因之，上訴人於得向被上訴人請
    求之工資報酬自應將其不服勞務轉向他處服勞務所取得之工資報酬五萬一千零七
    十元（即000000-000000=57070 ）予以扣除」，故該院以八十九年度勞上更（一
    ）判決被上訴人應給付上訴人二十四萬九千六百三十元確定等情，此為兩造所不
    爭，復經本院依職權調取本院八十六年度勞訴字第二五號給付工資事件歷審卷宗
    審核無誤，堪認為真實。因之，被上訴人遂主張其既在本院八十六年度勞訴字第
    二五號判決後清償上訴人三十萬零七百元，然該判決嗣業經廢棄改判被上訴人僅
    應給付上訴人二十四萬九千六百三十元，則上訴人溢領之五萬一千零七十萬元自
    屬不當得利，應予返還云云；惟被上訴人則執前開情詞置辯，則本件首應審酌者
    為上訴人受領該五萬一千零七十元是否屬不當得利？
四、按不當得利，須以無法律上之原因而受利益，致他人受損害為成立要件。此觀民
    法第一百七十九條規定即明。因給付而受利益，倘該給付係依有效成立之債權契
    約而為之，其受利益即具有法律上之原因，尚不生不當得利問題。最高法院七十
    七年度台上字第一六五號判決可資參照。查本件上訴人受領前開三十萬零七百元
    係基於兩造間有效成立之勞動契約，此為兩造所不爭；且依前所述，台灣高等法
    院台南分院八十九年度勞上更（一）字第二號判決亦認定上訴人自八十五年五月
    一日起至八十六年二月二十一日止所得請求被上訴人給付之薪資為三十萬零七百
    元，惟該判決另將上訴人於該段時間將其不服勞務轉向他處服勞務所取得之工資
    報酬五萬一千零七十元【175070-（31000*4）】予以扣除後，認被上訴人僅應給
    付上訴人二十四萬九千六百三十元，此有該判決在卷可憑。然查：依上訴人八十
    五年綜合所得稅結算申報書之記載，上訴人該年度之全年薪資所得總額固為十七
    萬五千零七十元（附台灣高等法院台南分院八十七年度勞上字第七號卷第五０頁
    ），然該十七萬五千零七十元全部均係被上訴人所給付，亦有財政部台灣省南區
    國稅局各類所得扣繳暨免扣繳憑單附台灣高等法院台南分院八十九年度勞上更（
    一）字第二號卷第七六頁可憑，則被上訴人於該段時間內自無轉向他處服勞務而
    取得工資報酬可言，即上訴人因假執行被上訴人之財產所獲清償之三十萬零七百
    元，應全部均係基於兩造間有效成立之勞動契約，上訴人並未獲任何不當得利。
五、又按民事訴訟法第四百條第一項規定確定判決之既判力，惟於判決主文所判斷之
    訴訟標的，始可發生。若訴訟標的以外之事項，縱令與為訴訟標的之法律關係有
    影響，因而於判決理由中對之有所判斷，除同條第二項所定情形外，尚不能因該
    判決已經確定而認此項判斷有既判力（最高法院七十三年度台上字第三二九二號
    判例參照）。然除表現主文之訴訟標的外，法院於判決理由中就訴訟標的以外之
    重要爭點，本於當事人辯論之結果已為判斷時，除顯然違背法令或當事人已提出
    新訴訟資料，足以推翻原判斷之情形外，於同一當事人就該重要爭點所提起之訴
    訟中，法院及當事人就該已經法院判斷之重要爭點法律關係，皆不得為任何相反
    之判斷或主張，始符民事訴訟法上之誠信原則。是倘該重要爭點顯然違背法令，
    或未經當事人辯論而法院亦未於理由中判斷者，於同一當事人間就該重要爭點所
    提起之訴訟中，當事人即非不得再為主張，法院亦非不得予以判決。查本件被上
    訴人起訴請求上訴人給付五萬一千零七十元之不當得利，無非以台灣高等法院台
    南分院八十九年度勞上更（一）字第二號確定判決為其依據，然該案為訴訟標的
    之法律關係為「本於兩造僱傭契約作用之勞務報酬請求權」，是上訴人有無「將
    其不服勞務轉向他處服勞務而取得工資報酬」，乃上訴人與第三人間勞務契約關
    係，非屬該案訴訟標的之法律關係即兩造僱傭契約所生之請求權，自非「於判決
    主文所判斷之訴訟標的」，僅為判決理由中之重要爭點，是該確定判決於理由中
    認定上訴人「將其不服勞務轉向他處服勞務而取得工資報酬」，揆諸前開說明，
    本不生確定判決之既判力。況上訴人「將其不服勞務轉向他處服勞務所取得之工
    資報酬」雖係該確定判決之重要爭點，然如前段所述，上訴人於該段時間並未有
    其不服勞務轉向他處服勞務而取得工資報酬之情形，而該確定判決卻就足以影響
    判決結果之重要證物即上訴人八十五年度之「財政部台灣省南區國稅局各類所得
    扣繳暨免扣繳憑單」漏未斟酌，始誤認上訴人在該段時間有「將其不服勞務轉向
    他處服勞務而取得工資報酬五萬一千零七十元」之情事，顯然違背法令，則被上
    訴人於同一當事人間就該重要爭點所提起之本件不當得利訴訟中，上訴人自得就
    該重要爭點再為主張，尚無應受既判力拘束之餘地，本院亦自得本於言詞辯論之
    結果，獨立認定不當得利之事實，不受前開確定判決之拘束，併予敘明。
六、綜上所述，上訴人抗辯其並無不當得利可言自屬可信，被上訴人主張上訴人獲有
    不當之利益為不足採。從而，被上訴人本於不當得利之法律關係，請求上訴人給
    付五萬一千零七十元為無理由，不應准許。其假執行之聲請亦失所附麗，應併予
    駁回。原審判命上訴人給付五萬一千零七十元，並為假執行之宣告，自有未洽。
    上訴意旨指摘原判決不當，求予廢棄改判，為有理由，自應由本院予以廢棄改判
    如主文第二項所示。
七、據上論結，本件上訴為有理由，依民事訴訟法第四百三十六條之一第三項、第四
    百六十三條、第三百八十五條第一項前段、第四百五十條、第七十八條，判決如
    主文。
中      華      民      國    九十      年      九      月      四      日
                                  臺灣臺南地方法院民事第二庭
~B審判長法官  蔡  美  美
~B      法官  莊  玉  熙
~B      法官  洪  碧  雀
右正本證明與原本無異
不得上訴
中      華      民      國    九十      年      九      月      四      日
~B法院書記官  顏  惠  華


司法院資訊處製作；財團法人民間司法改革基金會備份。
